【裁判字號】    99,訴,1232
【裁判日期】    991221
【裁判案由】    誣告
【裁判全文】
臺灣高雄地方法院刑事判決              99年度訴字第1232號
公  訴  人  臺灣高雄地方法院檢察署檢察官
被      告  陳全得
選任辯護人  柳聰賢律師
上列被告因誣告案件，經檢察官提起公訴（98年度偵字第31413
號），本院判決如下：
    主  文
陳全得無罪。
    理  由
一、公訴意旨以：被告陳全得明知於民國97年12月1 日20時許，
    分持武士刀、槍前去其位在高雄縣大寮鄉○○路665 巷162
    -8號居所（下稱前開居所）恐嚇之人中，並無黃保憲與簡委
    員2 人在內，卻意圖使黃保憲與簡委員受刑事訴追，於同日
    21時15分許向高雄縣政府警察局林園分局（下稱林園分局）
    誣告黃保憲駕車搭載簡委員及另2 名不詳男子分持武士刀、
    槍，進入前開居所內恫稱：「告訴得仔他做的事他知道」、
    「告訴得仔我還會再來」，而誣指黃保憲、簡委員具有恐嚇
    危害安全犯行，因認被告乃係涉犯刑法第169 條第1 項誣告
    罪嫌。
二、本判決所引用之證據資料（詳後引用之各項證據），其中係
    屬傳聞證據部分，縱無刑事訴訟法第159 條之1 至第159 條
    之4 或其他規定之傳聞證據例外情形，亦因被告陳全得、辯
    護人及檢察官均已明示同意作為證據使用，且本院審酌卷內
    並無事證顯示各該陳述之作成時、地與週遭環境，有何致令
    陳述內容虛偽、偏頗之狀況後，也認為適當，依刑事訴訟法
    第159 條之5 第1 項之規定，為傳聞法則之例外，應有證據
    能力。
三、按犯罪事實應依證據認定之，無證據不得認定犯罪事實；不
    能證明被告犯罪者，應諭知無罪之判決，刑事訴訟法第154
    條第2 項、第301 條第1 項前段分別定有明文。再按告訴人
    所訴事實，不能證明其係實在，對於被訴人為不起訴處分確
    定者，是否構成誣告罪，尚應就其有無虛構誣告之故意為斷
    ，並非當然可以誣告罪相繩；誣告罪之成立，以告訴人所訴
    被訴人之事實必須完全出於虛構為要件，若有出於誤會或懷
    疑有此事實而為申告，以致不能證明其所訴之事實為真實，
    縱被訴人不負刑責，而告訴人本缺乏誣告之故意，亦難成立
    誣告罪名（最高法院59年度臺上字第581 號、44年臺上字第
    892 號判例意旨參照）。
四、檢察官認被告有誣告罪嫌，應係以：(一)被告在黃保憲、簡委
    員被訴恐嚇危害安全案件（下稱前案）之歷次陳述內容明顯
    不一，及臺灣高雄地方法院檢察署98年度偵字第12145 號案
    件不起訴處分書（黃保憲、簡委員被訴恐嚇危害安全犯嫌不
    起訴）。(二)證人即前案承辦員警林文祥之陳述（陳稱係被告
    主動指訴黃保憲、簡委員犯案及相關人證等資訊，並非員警
    清查得知）。(三)簡委員所使用0000000000號行動電話通聯紀
    錄（該門號於被告指訴之犯罪時點並無通話紀錄，不能憑此
    認定簡委員於該時點現身在前開居所恐嚇被告），資為主要
    論據。訊據被告堅決否認有何誣告犯行，辯稱：黃保憲先前
    即屢屢到前開居所藉故向我索款，繼又於97年12月1 日20時
    許，駕駛黑色汽車搭載3 名不明男子找我，我報案後，經由
    員警通知才指認出簡委員就是97年12月1 日當晚不知名男子
    之一，而前案承辦檢察官偵查結果認為黃保憲、簡委員犯嫌
    不足，我也覺得無奈，但我並沒有誣告之犯意及犯行等語。
    經查：
  (一)被告於97年12月1 日夜間前往警局報案甫遭搭乘汽車前往前
    開居所之3 名不詳男子，持疑似槍械等物恫嚇，並於同次警
    詢中陳明前開3 名不詳男子應係黃保憲指派者，繼又於98年
    1 月16日警詢中陳稱簡委員係前開3 名不詳男子之一，惟前
    案經承辦檢察官偵查後，以犯嫌不足對黃保憲、簡委員為不
    起訴處分等節，有被告97年12月1 日、98年1 月16日前案警
    詢筆錄（前案警影卷第6 頁、第8-9 頁），及臺灣高雄地方
    法院檢察署98年度偵字第12145 號不起訴處分書（他字卷第
    5-6 頁）等件在卷可稽，則被告陳述黃保憲、簡委員涉犯恐
    嚇危害安全罪嫌，及黃保憲、簡委員嗣經檢察官為不起訴處
    分之事實，應可認定。又被告陳述黃保憲、簡委員涉及前案
    部分雖經不起訴處分，惟參諸首開說明，被告是否構成誣告
    罪，尚應就其有無虛構誣告之故意為斷，並非當然即可論以
    誣告罪名。
  (二)前開居所外97年12月1 日之錄影監視畫面顯示：19時57分13
    秒黑色汽車以較快速度由右至左進入畫面上方，又以倒車方
    式以較慢車速由左至右出現在畫面中，此時前開居所設置之
    投射燈亮起；19時57分49秒，投射燈再度亮起，身著黑Ｔ恤
    白短褲、白襯衫黑長褲且手執棍棒、綠Ｔ恤黑長褲之3 名男
    子出現在前開居所之車道；19時58分，前開3 位男子一度站
    立於前開居所之門前，繼則陸續進入屋內；19時58分16秒，
    綠Ｔ恤黑長褲之男子率先走出屋外，其次為黑Ｔ恤白短褲之
    男子，最後則是白襯衫黑長褲之男子，且該名最後走出屋外
    之男子猶然手執棍棒；19時58分32秒，前開3 名男子往畫面
    上方走去，投射燈因而一度亮起又熄滅；19時58分43秒黑色
    汽車又由右至左進入畫面上方後再度離去，業經本院當庭勘
    驗無訛，並製有勘驗筆錄在卷可稽（本院訴字卷第26頁），
    足認於97年12月1 日19時58分許（亦即近20時許），確有3
    名男子共乘乙輛黑色汽車抵達前開居所，嗣該3 名男子又共
    乘原車離去，且該等男子於下車後步行進入前開居所之期間
    ，對於手中執有之棍棒毫不遮掩，則渠等到前開居所之目的
    顯然意在向被告尋釁甚明。
  (三)被告雖於97年12月1 日警詢中原係陳稱：我想那3 人（指於
    97年12月1 日晚間攜帶棍棒到前開居所尋釁之男子，下同）
    是黃保憲叫來的等語（前案警影卷第6 頁）；嗣於97年12月
    4 日警詢中改稱：我是透過友人輾轉得知那3 人是黃保憲叫
    來恐嚇我的等語（本院97年度聲搜字第1965號卷第6-9 頁）
    ；迄自98年1 月16日起，則又改稱：我有親眼見到黃保憲駕
    駛黑色汽車搭載那3 人離開云云（前案警影卷第8-9 頁），
    亦即被告就何以確信黃保憲與97年12月1 日前來居所尋釁之
    3 名男子相關，或出於自己臆測、或出於友人相告、或出於
    自己親見，前後固有不一。惟查，黃保憲因認自己賤賣土地
    予被告導致蒙受新臺幣（下同）350 萬元之損失，乃在無相
    關書證下，屢屢藉故向被告索討金額，且曾於97年8 月22日
    為此偕同1 名男子到前開居所，繼又於97年11月28日上午借
    用洪榮隆申辦之0000000000號行動電話一連撥打5 通電話予
    被告談及此事等情，業經黃保憲於本院審理中證稱：我於97
    年8 月22日曾偕同「段俊雄」到前開居所要向被告拿取該筆
    350 萬元，那是因為我將價值上千萬元之土地以幾百萬元之
    代價便宜賣給被告後，雙方曾為此涉訟，被告口頭承諾要給
    我的，沒有書面證明，實際上我自假釋出監後，因為販賣土
    地之事，屢屢在前開居所出入，次數可能達百次以上，也有
    打過電話等語明確（本院訴字卷第49-53 頁），核與證人洪
    榮隆於偵查中證稱：0000000000號行動電話是我申辦的，但
    該門號於97年11月28日上午一連撥打5 通電話予被告不是我
    撥打的，應該是黃保憲向我借用該電話撥打的等語（前案偵
    影卷第58頁），及卷附民事起訴狀影本、本院民事庭開庭通
    知書影本、撤回起訴狀暨協議書影本、本院民事庭通知函（
    偵卷第34-40 頁）相互吻合。再參以證人即於97年下半年間
    與黃保憲多有往來之范齊昌、簡委員於本院審理中分別證稱
    ：我有聽黃保憲提過土地買賣糾紛之事、我是側面得知黃保
    憲要向被告索討350 萬元土地款項之事各等語（本院訴字卷
    第47、54頁），及證人黃簡美於警詢中陳稱：黃保憲賣土地
    給被告後，一直覺得賣價太低，被告應該要補償他，因此曾
    當著我的面表示要找機會修理被告等語（本院98年度聲監字
    第207 號卷），堪信黃保憲乃係在缺乏書面證據下，屢屢為
    向被告索取高達350 萬元金錢之故，致電被告或前往前開居
    所，復不乏相偕無關之人同往之前例，且黃保憲曾向友人告
    以此事致消息廣為流傳，則常人居於被告相同之處境，不免
    質疑、甚且斷認於97年12月1 日前來居所尋釁之3 名不知名
    男子必與黃保憲相關。遑論黃保憲自撰之告訴狀尚明確載記
    有「…陳全得積欠尾款未付事實存在，每屢催討均避不見面
    ，或藉故拖延。直到97年12月1 日20時，再前往其住處（時
    間也是陳全得所約定，事後始知為預設好之圈套…」等語（
    偵卷第3 頁），亦即黃保憲原亦坦言曾親於97年12月1 日20
    時左右抵達前開居所之事實，益徵被告關於黃保憲涉嫌唆使
    、夥同數名男子於97年12月1 日20時左右到前開居所等所述
    ，並非完全出於虛構，自無誣告之故意可言。
  (四)另卷附簡委員所使用行動電話之0000000000號行動電話通聯
    紀錄（前案偵影卷第5-8 頁），固顯示於97年12月1 日晚間
    該門號並無任何通聯，致不足以認定簡委員於前案案發之際
    ，曾現身在前開居所恐嚇被告。惟依證人即承辦員警林文祥
    於本院審理中所證稱：我於97年12月間任職高雄縣政府警察
    局林園分局偵查隊，當時林園分局大寮所員警就前案進行初
    步偵查後，就轉由我續行偵辦，我們有到前開居所進行瞭解
    ，被告表示黃保憲與其之間存有土地糾紛，並提供錄影帶。
    因為錄影畫面顯示被告確曾遭人恐嚇，所以依照我們辦案流
    程，我們會提供可能之涉案人員供被告指認，我們蒐集好資
    料後先依法申請搜索票，進而對黃保憲住處執行搜索，發現
    簡委員也在場且涉嫌施用毒品，所以我們將簡委員帶回警局
    進行採尿作業，並另行通知被告到場進行指認，而當日被告
    進行指認前，我曾向被告表示這是在黃保憲住處執行搜索時
    一併查獲之人，被告才指認出簡委員等語（本院訴字卷第55
    -57 頁），且本院核閱被告於前案之歷次筆錄，也確實是在
    員警實施搜索後之第3 次警詢筆錄，被告方被動指認出簡委
    員係於97年12月1 日20時許到前開居所實行恐嚇危害安全犯
    行之行為人之一，此前2 次之警詢筆錄，被告均未提到簡委
    員之姓名，或可資特定出簡委員之相關資訊，足見被告並未
    主動指明簡委員涉及本案，而係因接受員警告知簡委員係與
    黃保憲一併遭查獲等訊息後，始被動指認簡委員涉及本案，
    至證人林文祥前於偵查中證稱：被告在第2 次警詢筆錄中即
    自行供出簡委員云云（偵卷第43-44 頁），顯非事實，不足
    採信。被告既係因聽信員警之查緝訊息，始被動指認出簡委
    員，縱使指認結果有所錯誤，也要難認具有虛構事實惡意誣
    告簡委員之犯意、犯行。
  (五)綜上，被告於97年12月1 日20時許左右，確曾遭數名之男子
    到前開居所內向其尋釁，則被告參酌黃保憲先前屢屢偕同無
    關之人向其索討350 萬元之自身經驗，質疑、認定該等尋釁
    之男子與黃保憲相關並報警查緝，進而在員警告以簡委員係
    與黃保憲一起遭查緝等訊息之情況下，被動指認簡委員涉案
    ，均難認具虛構事實之誣告惡意，揆諸首開說明，被告自不
    能成立誣告罪。
五、綜上所述，檢察官所舉前開證據尚不足為被告有罪之認定。
    本院復查無其他積極證據，足資認定被告有何檢察官指稱之
    誣告犯行，揆諸首揭法條及說明，被告之犯罪尚屬不能證明
    ，本院依法自應為無罪之諭知。
據上論斷，應依刑事訴訟法第301 條第1 項，判決如主文。
本案經檢察官陳威呈到庭執行職務。
中    華    民    國    99    年    12    月    21    日
                  刑事第一庭  審判長法  官  黃三友
                                    法  官  陳億芳
                                    法  官  莊珮吟
以上正本證明與原本無異。
如不服本判決應於收受本判決後10日內向本院提出上訴書狀，並
應敘述具體理由，如未敘述上訴理由者，應於上訴期間屆滿後20
日內補提理由書狀於本院（均須按他造當事人之人數附繕本）。
中    華    民    國    99    年    12    月    21    日
                                    書記官  鍾淑美

司法院資訊處製作；財團法人民間司法改革基金會備份。
